臺灣嘉義地方法院民事裁定　　　　　　100年度家聲字第150號
聲　請　人　林旻絜
相　對　人　林梅玲
上列當事人間請求變更子女姓氏事件，本院裁定如下：
    主    文
准聲請人（民國84年6月7日出生，身分證統一編號：Ｚ000000000
號），改從生父姓「蔡」。
聲請程序費用新台幣壹仟元由相對人負擔。
    理    由
一、聲請意旨略以：聲請人之生母蔡淑娟與生父蔡瑞展未婚生下
    聲請人（民國84年6月7日出生），嗣蔡瑞展與相對人於民國
    90年11月30日結婚，蔡瑞展於92年4月14日死亡，相對人於
    92年7月18日收養聲請人，礙於當時法令規定僅得從收養者
    即相對人之姓「林」，故延至97年2月14日始向戶政事務所
    辦理收養登記並改從養母姓「林」。然相對人自95年間即已
    離家而未與聲請人同住，且未曾探視聲請人，亦未支付扶養
    費，經聲請人之祖父蔡火生聲請改定監護人，鈞院以100 年
    度監字第91號認蔡火生為其同居祖父，依法屬其法定代理人
    而無聲請必要而駁回（實際上已肯認蔡火生為聲請人之監護
    人），因相對人自95年間即未探視及扶養聲請人，聲請人自
    幼均與生父蔡瑞展之家人同住，若改從父姓，對聲請人之成
    長及家族認同感較好，爰依民法第1078條第3項準用第1059
    條第5項第4款規定請求准予變更姓氏為父姓「蔡」姓等語。
二、按民法第1077條第2項規定：「養子女與本生父母及其親屬
    間之權利義務，於收養關係存續中停止之。但夫妻之一方收
    養他方之子女時，他方與其子女之權利義務，不因收養而受
    影響。」再按，夫妻之一方死亡時，其生存之一方與第三人
    間之關係，如姻親關係、扶養關係等依然存在，觀民法第
    971條、第1114條第2款之規定自明。查聲請人之生母蔡淑娟
    與生父蔡瑞展未婚生下聲請人（民國84年6月7日出生），嗣
    蔡瑞展與相對人於民國90年11月30日結婚，蔡瑞展於92年4
    月14日死亡，相對人於92年7月18日收養聲請人等情，有戶
    籍謄本記事欄可參。相對人與聲請人父親蔡瑞展結婚，蔡瑞
    展死亡後，相對人與蔡瑞展之父母子女間所成立之姻親關係
    並不當然消滅；相對人於蔡瑞展死亡後收養聲請人，並非為
    了切斷聲請人與生父間之子女關係，僅欲代替蔡瑞展照顧未
    成年之聲請人，故應類推適用民法第1077條第2項之規定，
    認屬於夫妻之一方收養他方子女之情形，他方與子女之權利
    義務，不因收養而受影響，是本院認聲請人與其生父間之親
    子關係，並不因收養而停止，先予敘明。
三、再按，民法第1078條第3項規定：「第1059條第2項至第5項
    之規定，於收養之情形準用之。」，次按99年05月19日修正
    公布之民法第1059條第5項規定：「有下列各款情形之一，
    法院得依父母之一方或子女之請求，為子女之利益，宣告變
    更子女之姓氏為父姓或母姓：一、父母離婚者。二、父母之
    一方或雙方死亡者。三、父母之一方或雙方生死不明滿三年
    者。四、父母之一方顯有未盡保護或教養義務之情事者。」
    聲請人主張相對人自95年間離家，未盡扶養義務等事實，業
    據其具狀及到庭陳述明確，且經本院依職權調取100年度監
    字第91號改定監護人民事卷核閱無誤，本院對相對人戶籍地
    址為送達，相對人亦未到庭或具狀表示意見，有相對人之戶
    籍謄本、送達回證在卷可查；且經證人即聲請人祖父蔡火生
    到庭證稱：「聲請人從小就與我同住，相對人已經離家四、
    五年，當初會辦理收養是因相對人想要監護權，後來因為相
    對人離家，我才來法院聲請改定監護人，相對人一開始有照
    顧聲請人，我兒子蔡瑞展過世後也還照顧了約二、三年，但
    是離家後就沒有了，亦未給付聲請人生活費。」等語（見
    100年10月14日訊問筆錄），聲請人前述主張，應堪信為真
    實。本院審酌聲請人雖經相對人辦理收養，惟相對人多年來
    未曾探視、聯絡或關心聲請人，亦未給予聲請人生活費用，
    而由聲請人生父之家人扶養照顧迄今，聲請人生父及其家人
    之身分在未成年人自我認同之發展過程中產生絕大影響力，
    而形成欲符合其認同對象之心理趨向，惟其原有人格權中表
    徵母方家族之母姓，與人格中實際認同之對象（即父親）相
    牴觸，若無從將之切割分離，極有可能於將來自我認同過程
    中發生困惑與矛盾，不利於其身心健全之發展，故變更姓氏
    從父姓，當認符合聲請人之最佳利益，爰依法准聲請人改從
    父姓「蔡」。從而，本件聲請於法尚無不合，應予准許。
四、又依法應由關係人（包括聲請人、相對人）負擔費用者，法
    院裁定命關係人負擔時，應一併確定其數額，非訟事件法第
    24條第1項所明定。經核本件聲請事件，應徵之程序費用為
    新臺幣1,000元，依非訟事件法第21條第2項規定，應由相對
    人負擔，爰依前揭規定併予確定如主文所示，附此敘明。
五、爰裁定如主文。
中    華    民    國  100    年    11    月    8    日
                  家事庭法官  法  官  洪嘉蘭
以上正本係照原本作成。
如不服本裁定應於送達後10日內向本院提出抗告狀，並繳納抗告
費新台幣1,000元。
中    華    民    國  100    年    11    月    8    日
                              書記官  許家瑜